臺灣高等法院民事判決　　　　　　　　94年度上更(一)字第50號
上　訴　人　庚○○
　　　　　　甲○○
　　　　　　丙○○
　　　　　　丁○○
　　　　　　辛○○
　　　　　　己○
　　　　　　乙○○
　　　　　　戊○○
　　　　　　　　　　　　樓
共　　　同
訴訟代理人　王永春律師
被　上訴人　壬○○
　　　　　　巳○○○
　　　　　　辰○○
　　　　　　癸○○
　　　　　　寅○○
　　　　　　卯○○○
　　　　　　子○○
　　　　　　丑○○
共　　　同
訴訟代理人　邱永祥律師
上列當事人間租佃爭議事件，上訴人對於中華民國92年10月7日
臺灣士林地方法院91年度訴字第520號第一審判決提起上訴，經
最高法院第1次發回更審，本院於94年9月20日言詞辯論終結，判
決如下：
    主  文
上訴駁回。
第二審訴訟費用由上訴人負擔。
    事實及理由
一、本件被上訴人主張：坐落台北縣八里鄉○○里○段十三行小
    段136-1、145、145-3、146-3、146-5、146-8及197地號等
    7筆土地，原為伊父、祖紀順吉所有，嗣由伊等分別繼承後
    維持共有關係。復經台北縣政府於民國84年間辦理第11期八
    里鄉八里坌市地重劃，前開136-1、145、146-8及197地號土
    地，與同為伊等所共有同小段136、136-2、145-2及146-9地
    號土地，因位於上開市地重劃範圍而一同辦理，並由紀家進
    （即被上訴人卯○○○、丑○○及子○○之被繼承人）、壬
    ○○、辰○○、寅○○、巳○○○、癸○○，分別取得坐落
    台北縣八里鄉○○段212、213、214、215、216、217地號土
    地2。其中被上訴人寅○○因其個人債務，致其所有215地號
    土地為債權人查封拍賣，並由上訴人庚○○以承租人身分主
    張優先承買而取得。至其餘未位於市地重劃範圍內之145- 3
    、146-3及146-5地號3筆土地，則仍為伊等所共有。紀順吉
    於42年間，將上開土地全部出租予上訴人之父杜經風耕作，
    嗣杜經風死亡後，由上訴人繼受該租約，然上訴人未於系爭
    土地上耕作，亦從未給付任何租金予伊等或紀順吉，更將系
    爭土地提供他人傾倒廢土，並於78年5月間，將145-3地號土
    地之大部分，提供八里鄉○里○○○○○道路使用而未自任
    耕作，是依耕地三七五減租條例第16條第1項及第2項之規定
    ，兩造間之租約早於78年5月間即歸於無效。又上訴人於146
    -3、146-5地號土地上已繼續一年以上未為耕作，原審法院
    於91年間履勘現場所見之樹薯及肥料草，係上訴人於本件爭
    訟後始行種植，時間僅約半年。伊自得依耕地三七五減租條
    例第17條第1項第4款之規定，將上開租約終止，且伊於進行
    本件租佃爭議之調解及調處時，即一再向上訴人表示終止租
    約之意思，因本件租約已於90年9月間終止，上訴人占有土
    地已無任何合法之權源，伊自得本於所有物返還請求權及租
    賃物返還請求權，請求上訴人返還上開土地。爰依所有物返
    還請求權及租賃物返還請求權之法律關係，求為命上訴人應
    將145-3、146-3及146-5地號土地返還予被上訴人〔按被上
    訴人於原審原併請求上訴人應將212地號土地返還予被上訴
    人卯○○○、丑○○及子○○；應將213、214、216、217地
    號土地依序返還予被上訴人壬○○、辰○○、巳○○○、癸
    ○○。嗣於本院94年7月6日審理程序中，當庭撤回此部分之
    起訴（見本院更(一)字卷第66頁筆錄），不予贅述〕。
二、上訴人則以：系爭土地係伊基於期限尚未屆滿之耕地三七五
    租約所占有。況伊於145-3、146-3及146-5地號等3筆土地上
    ，係種植樹薯及肥料草，種植情形良好，生長茂密，並未曾
    傾倒廢土垃圾。另145-3地號土地係由台北縣八里鄉八里污
    水處理場公家機關闢成既成道路使用，以致不能耕作，非可
    歸責於伊，被上訴人不得主張租約無效，且其於調解時所為
    終止耕地租約之意思表示，亦不發生終止之效力等語，資為
    抗辯。
三、原審准依被上訴人之聲請，為其全部勝訴之判決，上訴人提
    起上訴（本院前審維持原審所為上訴人敗訴之判決，並駁回
    其上訴，上訴人提起第三審上訴，經最高法院判決廢棄發回
    ），並聲明：(一)原判決廢棄（撤回部分除外）。(二)廢棄部分
    被上訴人在第一審之訴駁回。被上訴人則聲明：上訴駁回。
四、查被上訴人主張其父、祖紀順吉於其生前之42年間，將其時
    146-3（嗣分割出146-8）、146-5、145（嗣分割出145-3）
    地號土地，以同一耕地租約出租予訴外人杜經風耕作，並辦
    理耕地三七五租約登記在案，而紀順吉及杜經風於死亡後，
    系爭耕地租約已變更登記由訴外人紀鄭珣、紀家進、紀文裕
    及被上訴人卯○○○、辰○○、癸○○、壬○○、寅○○為
    出租人，杜弟為承租人；然紀鄭珣、紀家進、紀文裕及杜弟
    復分別於79年8月28日、88年1月24日、73年9月14日及83年2
    月14日死亡，其中紀鄭珣之法定繼承人為被上訴人巳○○○
    、辰○○、癸○○、壬○○及寅○○，紀家進之繼承人為被
    上訴人卯○○○、丑○○及子○○，紀文裕未婚無子嗣，杜
    弟之繼承人則為上訴人8人。又145-3、146-3及146-5地號土
    地耕地租約，應係存在於兩造之間，有土地謄本、台北縣八
    里鄉公所92年9月12日北縣八民字第0920015258號函檢送之
    租約登記簿及租約影本，以及被上訴人所提出之繼承系統表
    及戶籍謄本等在卷可據（見原審卷(一)第92-224頁），復均為
    兩造所不爭執，堪認為真實。是本件所應審究者，厥為：上
    訴人就所承租之系爭土地有無不自任耕作或繼續一年以上未
    為耕作之情事？茲詳析如后：
  (一)上訴人就系爭上開承租土地，並無不自任耕作情事：
  1.按耕地三七五減租條例第16條第1項所謂承租人應自任耕作
    ，係指承租人應以承租之土地供自己從事耕作之用而言，若
    承租人有積極的以承租之土地建築房屋居住，或供其他非耕
    作之用、或與他人交換耕作、或將之轉租或借與他人使用等
    情事，固均在不自任耕作之列。惟承租人如僅係消極的不為
    耕作而任其荒廢，或於承租耕地遭人占用時，消極的不予排
    除侵害，則僅生出租人得否依耕地三七五減租條例第17條第
    1項第4款規定終止租約，或承租人得否請求出租人排除第三
    人之侵害，提供合於租約所約定使用、收益之租賃物供其使
    用而已，尚難謂原租約已因此而歸於無效。
  2.經查，上訴人否認有不自任耕作情事，被上訴人就此利己事
    實始終未能舉證以實其說，所稱自無足取。至依被上訴人提
    出為證之照片（見原審卷(一)第270-299頁）中，固可見系爭
    土地上堆置有工程廢土，然於被上訴人證明該廢土係上訴人
    供非耕作之用或借與他人使用之前，自難以上訴人消極的不
    予排除侵害，即謂系爭耕地租約有無效情事。
  3.另145-3地號土地現為既成道路，為兩造所不爭執，姑不論
    兩造所言成為既成道路原因究以何者為是，然被上訴人既不
    能舉證證明該既成道路係上訴人廢耕故意致之，亦不合乎上
    開說明之不自任耕作之要件。故被上訴人主張就系爭承租地
    ，上訴人有不自任耕作情事，依耕地三七五減租條例第16條
    第1、2項之規定，兩造間之系爭耕地租約無效云云，自無可
    取。
  (二)上訴人就所承租之145-3、146-3、146-5地號土地有繼續一
    年以上未耕作情事：
  1.被上訴人主張：上訴人至少自89年3月17日至90年4月26日繼
    續未在系爭承租地上耕作，並提出現場照片，並舉林富成為
    證。依林富成於原審證稱：「照片中我拿的報紙就是當天的
    報紙，照片旁註記的地號和拍照的時間是正確的，當時現場
    的情形就如同照片所示，並沒有耕作的情形。我和原告（即
    被上訴人）的關係是姻親，我的姐姐嫁給紀家的人，就是原
    告壬○○。我去系爭土地拍照前後有一年，每三個月去照一
    次。」（見原審卷(二)第465頁筆錄），其證言核與附卷之照
    片情景及其旁所載拍照日期相符（見同上卷第404-418頁）
    ，足見被上訴人上開主張，並非無據。
  2.上訴人雖抗辯：其於146-5、146-3地號土地上，係種植樹薯
    及肥料草，種植情形良好，生長茂密，並未曾傾倒廢垃圾；
    否認被上訴人所提出其未在前開土地耕作之照片，至於證人
    林富成係被上訴人之姻親，故其於原審之證言有偏頗之虞云
    云。惟查，林富成固為被上訴人壬○○之妻弟，然「證人為
    不可代替之證據方法，如果確係在場聞見待證事實，而其證
    述又非虛偽者，縱令證人與當事人有親屬、親戚或其他利害
    關係，其證言亦非不可採信。」最高法院53年台上字第2673
    號著有判例。依前揭最高法院判例意旨，證人所為之證言若
    非虛偽，仍得採為證據。經查被上訴人所提出之上開照片所
    示，均係由林富成手持當日報紙立於該土地現場所拍攝，且
    該土地上並無種植任何作物之情形，與林富成所為之證言相
    吻合，已如前述。上訴人空言抗辯上開證據不可採，要無可
    取。
  3.另依據台北縣八里鄉八里坌市地重劃用地農林作物發放清冊
    ，其中146-3地號農林作物種類記載為綠竹（見本院上字卷
    第134頁），而原審法院會勘紀錄所載，系爭146-3地號土地
    之部分，以及146-5地號土地上，雖種植有稞葉及高約一至
    二公尺之樹薯，惟與前開台北縣八里鄉八里坌市地重劃用地
    農林作物發放清冊所記載之種植主要作物應為綠竹，已有不
    符。又原審法院於91年10月15日至現場勘驗時，上訴人抗辯
    系爭146-3地號土地上部分樹薯種植一年半，系爭146-5地號
    土地上樹薯種植一年云云，此有原審勘驗筆錄在卷可稽（見
    原審卷(二)第368頁背面）。依其所述往前推算，以較長之一
    年半為標準，上訴人種植樹薯之時間約起始於90年4月間，
    核與被上訴人提出為證未耕作之照片期間係89年3月17日至
    90年4月26日正相吻合，則被上訴人主張上訴人於系爭146
    -3、146-5地號耕地上，已繼續一年以上未耕作，而原審查
    勘時系爭第146-3、146-5地號土地上所種植之樹薯，係上訴
    人於租佃爭議發生後始行種植乙節，自可採信。
五、按耕地租約在租佃期限未屆滿前，如有非因不可抗力繼續一
    年不為耕作之情形時，出租人得終止租約，耕地三七五減租
    條例第17條第1項第4款定有明文。又承租人承租耕地非因不
    可抗力繼續一年不為耕作，不問其不為耕作者，係承租耕地
    之一部或全部，出租人均得依耕地三七五減租條例第17條第
    1項第4款規定終止租約，收回全部耕地（最高法院84年台上
    字第1856號判例參照）。上訴人既有繼續一年以上不為耕作
    情事，已如前述，則被上訴人於90年9月間提起本件調解時
    向上訴人為終止上開租約之表示，此復為上訴人所不爭執，
    並有調解筆錄可憑（見原審卷(一)第67背面）。依耕地三七五
    減租條例第17條第1項第4款之規定，自無不合。從而，上訴
    人於租約合法終止後，依租賃物返還請求權及所有物返還請
    求權之法則，請求上訴人返還系爭三筆現仍為其占有之耕地
    ，洵屬正當，應予准許。原審判命上訴人返還系爭土地，核
    無違誤，應予維持。上訴意旨，仍執陳詞指摘原判決不當，
    求予廢棄改判，為無理由，其上訴應予駁回。
六、本件事證已臻明確，兩造其餘攻擊防禦方法，經審酌後，或
    與本件無涉，或與判決結果不生影響，毋庸一一論列。
七、據上論結，本件上訴為無理由，依民事訴訟法第449條第1項
    、第78條、第85條第1項前段，判決如主文。
中　　華　　民　　國　　94　　年　　10　　月　　 4　　日
                  民事第十七庭 審判長法  官  沈方維
                                     法  官  張競文
                                     法  官  王淇梓
正本係照原本作成。
如不服本判決，應於收受送達後20日內向本院提出上訴書狀，其
未表明上訴理由者，應於提出上訴後20日內向本院補提理由書狀
（均須按他造當事人之人數附繕本）上訴時應提出委任律師或具
有律師資格之人之委任狀；委任有律師資格者，另應附具律師資
格證書及釋明委任人與受任人有民事訴訟法第466條之一第一項
但書或第二項（詳附註）所定關係之釋明文書影本。
中　　華　　民　　國　　94　　年　　10　　月　　5 　　日
　　　　　　　　　　　　　           書記官  吳碧玲
附註：
民事訴訟法第四百六十六條之一（第一項、第二項）：
對於第二審判決上訴，上訴人應委任律師為訴訟代理人。但上訴
人或其他法定代理人具有律師資格者，不在此限。
上訴人之配偶、三親等內之血親、二親等內之姻親，或上訴人為
法人、中央或地方機關時，其所屬專任人員具有律師資格並經法
院認為適當者，亦得為第三審訴訟代理人。
